臺灣臺南地方法院民事判決　　　　　　　99年度重訴字第79號
原　　　告　蘇永燈
訴訟代理人　張榮作律師
被　　　告　蘇哲瑩
訴訟代理人　莊美貴律師
複代理人　　池美貴律師
被　　　告　蘇翠雲
　　　　　　蘇秀華
兼前列二人
訴訟代理人　蘇鴻銘
上列當事人間請求分割共有物事件，經本院於民國100年3月16日
言詞辯論終結，判決如下：
    主  文
兩造共有坐落臺南市○區○○段一０八地號土地及同段一一七地
號土地應分別分割如附件臺南市東南地政事務所複丈成果圖所示
，其中編號甲部分面積一百九十四點一五平方公尺及編號乙部分
面積二百七十點八三平方公尺分歸被告蘇哲瑩取得；編號丙部分
面積九百七十點七六平方公尺及編號丁部分面積一千三百五十四
點一二平方公尺歸原告蘇永燈及被告蘇秀華、蘇翠雲及蘇鴻銘按
其應有部分比例保持共有。
訴訟費用由被告蘇哲瑩、蘇秀華、蘇翠雲分別負擔新臺幣參萬陸
仟參佰捌拾參元，被告蘇鴻銘負擔新臺幣柒萬貳仟柒佰陸拾捌元
，原告蘇永燈負擔新臺幣參萬陸仟參佰捌拾參元。
    事實及理由
壹、原告主張坐落臺南市○區○○段108地號土地，地目雜，面
    積11164.91平方公尺、同段第117地號土地，地目雜，面積
    1624.95平方公尺，為兩造共有，原告應有部分為60分之10
    、被告蘇哲瑩應有部分為60分之10、被告蘇鴻銘應有部分為
    60分之20、被告蘇翠雲應有部分為60分之10、被告蘇秀華應
    有部分為60分之10。兩造間並無不分割之特約，亦無不能分
    割之原因，然無法達成協議分割，依本件土地分割方案送不
    動產估價鑑定結果，方案一為被告蘇哲瑩所提，被告因溢分
    土地面積，故須再補償1,636,033元予原告，然系爭土地並
    無地上物，以原物分配並無問題，實無由被告蘇哲瑩溢分土
    地後，再以價金補償其他共有人之理，另分割方案二與方案
    三，則是依共有人之應有部分比例分配系爭二筆土地之面積
    ，所差別者是第108地號被告蘇哲瑩所分配之甲部分位置係
    東側或西側，惟被告蘇哲瑩所分得之甲部分與117地號土地
    之乙部分並未相連，是甲部分無論分在東側或西側，對於被
    告蘇哲瑩之權益實無影響，再者，分割方案二中原告等人分
    得之丙、丁二部分土地相連之部分較方案三為大，有助於日
    後整筆土地之利用，是方案二顯較方案三為適宜，且又無找
    補之問題，為此依民法第823條之規定提起本件訴訟等語，
    並聲明：如主文第1項所示。
貳、被告蘇哲瑩則以：分割方案一是原告提出請求鑑價之方案，
    被告同意依該方案分配，並依鑑價結果補償差額1,636,033
    元予其他共有人，此分割方法不但沒有違背原物分割之原則
    ，更讓共有人於土地分割後均能保有最佳之土地利用價值，
    至於原告主張將被告蘇哲瑩部份分割在108地號土地上194.
    15平方公尺、117地號土地上2780.83平方公尺，此分得之面
    積，依建蔽率50%之限制結果，建築面積將無法得到最佳之
    利用，原告主張明顯僅考量原告及其他共有人之最佳位置，
    然該（第二）方案損害被告蘇哲瑩之利益甚鉅，明顯違反公
    平原則，並聲明：依長信不動產估價師事務所報告書所載方
    案一即臺南市東南地政事務所99年9月3日繪製之複丈成果圖
    (附件1)所示分割：甲部份面積558.46平方公尺歸被告蘇哲
    瑩所有；乙部份面積1164.91平方公尺、丙部份面積1066.49
    平方公尺土地分歸原告蘇永燈、被告蘇翠雲、蘇秀華、蘇鴻
    銘按應有部份比例保持共有。
參、被告蘇翠雲、蘇鴻銘、蘇秀華均未於最後言詞辯論期日到場
    ，惟據其先前陳述略以：若合併分割時，其不同意以土地補
    償給被告蘇哲瑩。如以被告蘇哲瑩之方法分割，我們土地不
    好使用，我們贊成附件三的圖（即本院卷第76頁,鑑價報告
    之分割方案二）最合理，系爭土地前後價值皆不同，此圖則
    大家前後都有分到，並聲明如主文所示。
肆、得心證之理由：
一、查坐落臺南市○區○○段108地號土地，地目雜，面積11164
    .91平方公尺、同段第117地號土地，地目雜，面積1624.95
    平方公尺，為兩造共有。原告應有部分為60分之10、被告蘇
    哲瑩應有部分為60分之10、被告蘇鴻銘應有部分為60分之20
    、被告蘇翠雲應有部分為60分之10、被告蘇秀華應有部分為
    60 分之10。又上開土地現雜草叢生，其上並無建物，四周
    則以鐵絲網圍起，南邊面臨8公尺寬之裕誠街，北邊則面臨
    20公尺寬之裕農路，土地兩側均有他人所蓋之房屋，東邊間
    隔108、118地號土地與他人民宅相鄰，又108地號土地，其
    公告現值為每平方公尺4萬元，117地號土地其公告現值則為
    27,000元等情，有地籍圖謄本、土地登記第一類謄本、99年
    6月17日勘驗筆錄、現場草圖（本院卷31-34頁）附卷可稽，
    且為兩造所不爭，自堪信為真實。
二、按各共有人得隨時請求分割共有物。但因物之使用目的不能
    分割或契約訂有不分割之期限者，不在此限；又共有物之分
    割，依共有人協議之方法行之，分割方法不能協議決定者，
    法院得因任何共有人之聲請，命為左列之分配：一、以原物
    分配於各共有人。二、變賣共有物，以價金分配於各共有人
    ，民法第823條第1項、第824條第1項、第2項分別定有明文
    。查兩造為系爭土地之共有人，且無不分割之特約，亦無
    因物之使用目的不能分割之情形，又原告提起本件訴訟後，
    經本院調解不成立，是原告依上開規定請求裁判分割，自應
    准許。
三、系爭土地之分割方法，本院審酌如下：
（一）按裁判上定共有物之分割分法，法院有審酌共有物各種情
      形，顧及共有人全體利益而自由裁量之權，不受任何當事
      人主張之拘束（最高法院49年臺上字第2569號判例可資參
      照）。查被告蘇哲瑩雖主張系爭土地應合併分割如臺南市
      東南地政事務所99年8月31日複丈成果圖所示（本院卷第
      74頁）即估價報告書之方案一，惟被告分得之面積達558.
      46平方公尺，顯然超出依其應有部分即1/6所應分得土地
      面積464.98平方公尺甚多，且經鑑價其多得土地之價值高
      達1,636,033元，有不動產估價師事務所之鑑價報告在卷
      可憑，足證該分割方案對其他共有人不甚公平。被告蘇哲
      瑩雖辯稱：「願依鑑價結果補償差額1,636,033元予其他
      共有人云云」，惟按以原物分配時，如共有人中有未受分
      配，或不能按其應有部分受分配者，得以金錢補償之，民
      國第824條第3項固有明文，然倘能按其應有部分受原物分
      配時，自無金錢補償之必要。查系爭土地上並無共有人先
      行使用或搭蓋建物，致共有人未能受分配或不能按其應有
      部分受分配之情形，此有99年6月17日勘驗筆錄可佐，本
      件既能按應有部分比例而為分配，自無捨此不由，強令其
      他共有人接受金錢補償之理！是被告蘇哲瑩上開所辯，尚
      不足採。
（二）本院斟酌兩造應有部分之比例所占之面積、系爭土地目前
      之狀況、各共有人分得後利用分得土地之經濟效益及各共
      有人之意願，本院認依臺南市東南地政事務所99年8月16
      日東南地所測字71號第28602號收件日期字號之分割成果
      圖（本院卷第76頁，即鑑價報告之分割方案二），應符合
      各共有人之全體利益，蓋該分割方案均以兩造應有部分比
      例而繪製，且各共有人所分得之土地經鑑價後，其價值相
      當，有上開鑑價報告書可佐，又依上開方案，被告蘇哲瑩
      於108地號及117地號土地分得之土地面積分別為194.15平
      方公尺及270.83平方公尺，縱有建蔽率50%之限制，均能
      作為建物基地，此亦據被告蘇哲瑩自承在卷（參本院卷第
      18-19頁），是該分割未有無法有效利用土地之情事亦明
      ，爰依該方案判決分割系爭土地如主文第1項所示。
伍、末按法院為終局判決時，應依職權為訴訟費用之裁判，民事
    訴訟法第87條第1項定有明文。又因共有物分割、經界或其
    他性質上類似之事件涉訟，由敗訴當事人負擔訴訟費用顯失
    公平者，法院得酌量情形，命勝訴之當事人負擔其一部；且
    共同訴訟人於訴訟之利害關係顯有差異者，法院得酌量其利
    害關係之比例，命分別負擔，同法第80條之1、第85條第1項
    但書亦分別有明文，因認本件訴訟費218,304元（即裁判費
    144,704 元+測量及複丈成果圖費用共13,600元及鑑價費用
    60,000元=218,304元），應由兩造按系爭土地應有部分之比
    例負擔為宜，爰判決如主文第2項所示。
陸、據上論結，原告之訴為有理由，依民事訴訟法第80條之1、
    第85條第1項但書、第87條第1項，判決如主文。
中    華    民    國   100    年    3     月    30    日
                  民事第三庭    法  官  廖建彥
以上正本係照原本作成。
如對本判決上訴，須於判決送達後20日內向本院提出上訴狀。
如委任律師提起上訴者，應一併繳納上訴審裁判費。
中    華    民    國   100    年    3     月    30    日
                                書記官  蘇玟心